【裁判字號】    90,台上,2467
【裁判日期】    900426
【裁判案由】    偽造文書
【裁判全文】
最高法院刑事判決                                九十年度台上字第二四六七號
    上   訴   人  台灣高等法院台南分院檢察署檢察官
    上訴人即被告  乙○○
                  甲○○
右上訴人等因被告等偽造文書案件，不服台灣高等法院台南分院中華民國八十八年一
月二十八日第二審判決（八十七年度上訴字第一八二九號，起訴案號：台灣台南地方
法院檢察署八十七年度偵字第六七六五號），提起上訴，本院判決如左：
    主  文
原判決撤銷，發回台灣高等法院台南分院。
    理  由
本件原判決認定上訴人即被告乙○○之父曾榮山於民國八十六年二月六日逝世，因其
兄曾正義之故，迄未辦理繼承登記。乙○○遂經其母曾楊榮（未經起訴）之授權，於
八十六年三月十日，委由有犯意聯絡之代客記帳業者上訴人即被告甲○○蓋用曾榮山
之印章，偽造其委託書及大內行歇業註銷申請書，持向台南市政府建設局工商課辦理
曾榮山為負責人之大內行之歇業登記，並於同日改由其母曾楊榮為負責人，使不知情
之台南市政府承辦人員於職務上所掌之登記簿上為不實之登載，致生損害該工商登記
之正確性及曾正義等情。因而撤銷第一審判決，改判依牽連犯仍論處乙○○、甲○○
共同行使偽造私文書，足以生損害於他人罪刑，併均予宣告緩刑貳年，固非無見。
惟查：(一)、有罪判決書應分別記載犯罪事實及理由，而事實一欄，為判斷其適用法令
當否之準據，法院應將依職權認定與論罪科刑有關之事實，翔實記載，然後於理由內
逐一說明其憑以認定之證據，並使事實認定與理由說明，互相適合，方為合法。倘若
事實認定與理由說明，不相一致，或事實或理由欄內之記載，前後齟齬，按諸刑事訴
訟法第三百七十九條第十四款後段規定，均屬判決理由矛盾，當然為違背法令。一般
所謂「授權」，係指有權者，授予他人代為處理事務之權限而言。原判決事實欄認定
記載乙○○經其母曾楊榮之「授權」，委由有犯意聯絡之甲○○蓋用曾榮山之印章，
偽造曾榮山之委託書及大內行歇業註銷申請書等情。惟曾楊榮如有權利授權他人使用
曾榮山之印章辦理大內行之歇業註銷申請，如何謂與被告二人有犯意之聯絡或為犯行
之分擔而成立偽造文書罪之共同正犯？原判決卻於理由二謂乙○○、甲○○二人與曾
楊榮間有犯意聯絡及行為分擔，均為偽造前開委託書及大內行歇業註銷申請書之共同
正犯云云。其此部分事實之認定與理由之說明，顯不相適合，已有可議。(二)、除刑事
訴訟法有特別規定外，已受請求之事項未予判決，或未受請求之事項予以判決者，其
判決當然為違背法令，刑事訴訟法第三百七十九條第十二款規定甚明。檢察官聲請簡
易判決處刑書記載之犯罪事實為：乙○○委由有犯意聯絡之甲○○盜蓋曾榮山之印章
，偽造前開委託書及大內行歇業註銷申請書，持向台南市政府建設局工商課辦理曾榮
山所有大內行之歇業登記，並於同日改由其母曾楊榮為負責人……。原審審理結果僅
就被告等偽造前開委託書、大內行歇業註銷申請書而持向台南市政府建設局工商課辦
理大內行之歇業登記，並改由曾楊榮為負責人之偽造私文書及使公務員登載不實部分
，予以論述判決，對於被告等被訴盜用曾榮山印章部分，究竟是否成罪？及其與所謂
行使偽造私文書罪間之關係如何﹖則未加論述說明，難謂適法。(三)、有罪之判決書，
對被告有利之證據不採納者，應說明其理由，為刑事訴訟法第三百十條第二款所明定
。故有罪判決書對於被告有利之證據，如不加採納，必須說明其不予採納之理由，否
則即難謂無判決不備理由之違誤。是事實審法院應於審判期日就被告否認犯罪所為有
利之辯解事項與證據，予以調查，而於有罪判決理由內詳加論列說明，否則率行判決
，即屬於法有違。被告等於原審辯稱大內行原係乙○○之父母曾榮山、曾楊榮二人所
共同經營，以曾榮山名義為負責人，乙○○僅受僱任雜務工作。曾榮山死亡後，曾楊
榮叫乙○○打電話請甲○○至大內行辦理有關手續，又叫乙○○至大內行對面之住宅
拿大內行及曾楊榮、曾榮山之印章，由曾楊榮交予甲○○，委託辦理歇業登記等手續
。乙○○將印章交給母親曾楊榮後，隨即離開繼續工作，未在場觀看或參與其事，不
知甲○○要如何辦理手續，如何蓋用印章，顯無盜用印章、偽造文書之犯意，且無參
與犯行之實施，不能論以共同正犯等語。原審對於被告等二人此項有利之辯解，既未
究明採納，又未說明不予調查採納之理由，其審理猶有未盡，並有理由不備之可議。
(四)、刑事訴訟法第九十五條第一款規定「訊問被告應先告知犯罪嫌疑及所犯所有罪名
；罪名經告知後，認為應變更者，應再告知。」，乃犯罪嫌疑人及被告在刑事訴訟程
序上受告知及聽聞之權利，為行使防禦權之基本前提，旨在使犯罪嫌疑人及被告能充
分行使防禦權，以維審判程序之公平。其所謂「犯罪嫌疑及所犯所有罪名」，除起訴
書所記載之犯罪事實及所犯法條外，自包含依刑事訴訟法第二百六十七條規定為起訴
效力所及而擴張之犯罪事實及罪名，暨依同法第三百條規定變更起訴法條後之新罪名
。法院就此等新增或變更之罪名，應於審判期日踐行上開告知之程序，使被告知悉而
充分行使其防禦權，始能避免突襲性裁判，而確保其權益；否則無異剝奪被告之正當
法律程序之保障，其判決當然為違背法令。起訴書僅記載被告等觸犯刑法第二百十六
條、第二百十條之罪名，而未及刑法第二百十四條之使公務員登載不實罪名。原審於
審判期日訊問被告等時，僅告知起訴書所載之行使偽造私文書罪名，而未依法將起訴
效力所及之使公務員登載不實罪名一併為前項之告知（原審卷審判筆錄），遽予辯論
終結，逕認被告等除成立共同行使偽造私文書罪外，尚牽連觸犯使公務員登載不實罪
，而依牽連犯從一重之行使偽造私文書罪處斷，其此部分所踐行之訴訟程序，亦有未
合。檢察官及被告二人上訴意旨分別指摘原判決不當，尚非全無理由，應認有撤銷發
回更審之原因。
據上論結，應依刑事訴訟法第三百九十七條、第四百零一條，判決如主文。
中      華      民      國     九十     年      四      月    二十六    日
                              最高法院刑事第四庭
                                  審判長法官  董  明  霈
                                        法官  丁  錦  清
                                        法官  林  茂  雄
                                        法官  王  居  財
                                        法官  張  祺  祥
      右正本證明與原本無異
                                              書  記  官
中      華      民      國     九十     年      五      月      七      日


司法院資訊處製作；財團法人民間司法改革基金會備份。
